【裁判字號】    97,審聲判,8
【裁判日期】    980204
【裁判案由】    聲請交付審判
【裁判全文】
臺灣高雄地方法院刑事裁定             97年度審聲判字第8號
聲  請  人  連海船舶裝卸承攬股份有限公司
被      告  甲○○○○○○ ○.
上列聲請人因告訴被告竊盜等案件，不服臺灣高等法院高雄分院
檢察署檢察長駁回再議之處分（97年度上聲議字第54號），聲請
交付審判，本院裁定如下：
    主  文
聲請駁回。
    理  由
一、聲請交付審判意旨略以：
  (一)聲請人針對高雄地方法院檢察署96偵續一字第21號不起訴處
    分書（以下稱「原不起訴處分書」）就被告甲○○○○○○ ○○○○未
    經聲請人同意而擅自進入起重機之控制室之行為，認為被告
    已經聲請人同意進入起重機之控制室，故無任何不法之處而
    予以不起訴處分云云，實與被告出具之答辯說明不符。且聲
    請人一再說明其僅同意被告上起重機之控制室外面看看，因
    起重機控制室檢察官有交代要保持現狀，故任何人都不准進
    入。聲請人不可能無端特為被告同意進入起重機之控制室，
    故被告實已構成刑法第306 條無故侵入住居罪或刑法第321
    條加重竊盜罪。上開不起訴處分書未就聲請人一再告訴被告
    未經同意擅自進入起重機控制室之犯行，予以注意並調查，
    亦未於處分書內為任何說明，自有違誤。
  (二)被告係受「安美輪」船東之委託自英國來台調查公安意外之
    事發經過，其調查並非公益性質，且本院94年度全字第27號
    民事裁定亦未允許被告得單獨進行勘驗，故被告並無權未經
    允許而擅入起重機控制室。原不起訴處分書上第3 頁第3行
    以下，認為本件被告基於調查公安意外之發生原因，而擅自
    進入告訴人所屬之起重機控制室，難謂有何不法之處云云，
    亦屬違誤。
  (三)原不起訴處分認定被告進入起重機頂部控制室內即發現列印
    好之電腦資料並取走，惟聲請人主張該電腦資料係與列表機
    置放於控制室內之電腦櫃內。故原處分之認定顯與事實不符
    ，原處分未予以注意調查並親自詳細訊問被告在控制室內之
    經過，即認被告未構成竊盜罪及妨害電腦使用罪之罪行，而
    為不起訴處分，於法實有違誤。
  (四)被告未經告訴人同意擅自取走告訴人之電腦紀錄，已該當竊
    盜罪之犯罪構成要件。縱其嗣後返還其所竊取之資料，亦不
    影響其竊盜罪或加重竊盜罪之成立。惟原不起訴處分竟僅以
    被告取走之電腦資料，嗣後已由程律師返還告訴人，即謂被
    告並無為自己或他人不法所有之意圖，與竊盜罪之主觀構成
    要件有悖云云，實屬違誤。
  (五)原不起訴處分以事故發生後曾關閉供應電腦之輔助電源，認
    為被告所取得者應僅為已自動列印之電腦紀錄紙本，並無開
    啟電腦讀取資料或刪改電腦紀錄並無該當刑法妨害電腦使用
    罪嫌，並認為被告應無將刪改電腦資料後之事證又轉交法院
    或告訴人而自冒追訴風險之可能云云，亦屬違誤。
  (六)聲請人於告訴意旨中，一再表明被告未經聲請人同意擅自進
    入起重機之控制室內，雖未明白指出被告所犯刑法第306 條
    之法條。惟告訴乃論之罪，告訴人祇須表示訴究之意思為已
    足，不以明示其所告訴者為何罪名為必要，亦為最高法院74
    年台上字第1281號判例要旨所明揭，則原不起訴處分及駁回
    再議聲請處分，縱認被告取走電腦資料之行為不該當竊盜罪
    ，惟就其擅自無故侵入告訴人所屬之起重機電腦控制室，自
    仍應加以論斷。原不起訴處分及駁回再議聲請處分，並未就
    告訴人對被告所訴究之犯罪事實完全予以調查及論斷，而竟
    就被告為不起訴處分及駁回再議聲請處分，實有違誤。另告
    訴人並未逾刑法第306 條之告訴期間，併予敘明。
二、按告訴人不服上級法院檢察署檢察長或檢察總長認再議為無
    理由而駁回之處分者，得於接受處分書後10日內委任律師提
    出理由狀，向該管第一審法院聲請交付審判；法院認為交付
    審判之聲請不合法或無理由者，應駁回之，刑事訴訟法第25
    8 條之1 及第258 條之3 第2 項前段分別定有明文。
三、查本件聲請人即告訴人連海船舶裝卸承攬股份有限公司（下
    稱連海裝卸公司）以被告涉犯竊盜罪嫌而提出告訴，經臺灣
    高雄地方法院檢察署檢察官於民國94年12月20日以94年度偵
    字第27347 號為不起訴處分後，聲請人不服，聲請再議，經
    台灣高等法院高雄分院檢察署檢察長於95年6 月8 日以95年
    度上聲議字第637 號處分發回續查，又經台灣高雄地方法院
    檢察署檢察官於96年11月29日以96年度偵續一字第21號為不
    起訴處分後，復再經臺灣高等法院高雄分院檢察署檢察長於
    97 年2月25日以97年度上聲議字第54號處分書以再議為無理
    由而駁回再議。聲請人收受前開再議駁回處分書，於法定期
    間內委任律師向本院聲請交付審判等情，有前揭不起訴處分
    書、處分書、送達證書及刑事聲請狀在卷可稽。
四、惟按刑事訴訟法第258 條之1 規定，告訴人得向法院聲請交
    付審判，此係對於檢察官不起訴或緩起訴裁量權制衡之一種
    外部監督機制，此時，法院僅在就檢察官所為不起訴或緩起
    訴之處分是否正確加以審查，以防止檢察機關濫權。依此立
    法精神，同法第258 條之3 第3 項規定：法院就交付審判之
    聲請為裁定前，得為必要之調查等語，其所謂得為必要之調
    查，係指調查證據之範圍應以偵查中曾顯現者為限，不可就
    新提出之證據再為調查，亦不可蒐集偵查卷以外之證據，否
    則將與刑事訴訟法第260 條之再行起訴規定混淆不清（臺灣
    高等法院91年4 月25日刑庭會議法律問題研討意見參照）。
    又法院於審查交付審判之聲請有無理由時，除認為告訴人所
    指摘不利被告之事證未經檢察機關詳為調查或斟酌，或不起
    訴處分書所載理由違背經驗法則、論理法則或其他證據法則
    者外，不宜率予交付審判（法院辦理刑事訴訟案件應行注意
    事項第118 項參照）。至上開所謂告訴人所指摘不利被告之
    事證未經檢察機關詳為調查，係指告訴人所提出請求調查之
    證據，檢察官未予調查，且若經調查，即足以動搖原偵查檢
    察官事實之認定及處分之決定，倘調查結果，尚不足以動搖
    原事實之認定及處分之決定者，仍不能率予交付審判。
五、經查：
  (一)聲請人向臺灣高雄地方法院檢察署檢察官提起告訴意旨暨內
    政部警政署高雄港務警察局移送意旨略以：被告於94年10月
    16日受British Marine P&I Club 保險公司委託，來台鑑定
    「安美輪」貨櫃輪船於94年9 月3 日卸貨時在高雄港第43號
    碼頭發生公共安全意外案之原因。被告於同年月17日下午隨
    同法院法官、連海裝卸公司總經理童永輝、程學文律師等人
    至高雄港第43號碼頭勘驗連海裝卸公司所有，編號第105 號
    起重機，詎被告意圖為自己不法之所有，向告訴人公司人員
    佯稱要前往前述起重機內之控制室查看，趁機竊取控制室內
    之電腦資料共46頁，並轉交程學文律師，復經程學文律師將
    上揭資料歸還予告訴人，經告訴人發現上情並報警處理，因
    認被告涉有刑法竊盜及妨害電腦使用罪嫌。
  (二)原偵查之臺灣高雄地方法院檢察署檢察官偵查結果，係以：
  1.證人即連海裝卸公司總經理童永輝到庭結稱：「當天是我、
    法官、被告及程律師等人到現場，被告跟我們表示要上去看
    看控制室的外面，我想沒什麼問題就讓被告上去看；被告有
    無複製電磁資料我不清楚，但他擅自操作電腦列印1 份電磁
    資料帶走，總計46頁，後來他有返還我們的是46頁電腦資料
    」等語。另參以證人程學文於本署偵訊時結稱：童永輝有向
    法官表示事發時因斷電因素，所以電腦紀錄沒有留存；勘驗
    時連海裝卸公司有同意被告上第105 號起重機去查看；被告
    翌日跟我表示他手上有一些起重機的電腦報表資料是在前開
    起重機控制室內的印表機上找到的，被告並表示對方公司說
    謊，事實上應該是有這份電腦資料，可以提供給法官作為本
    件事故發生原因之參考等語，核與被告所辯取走前述電腦資
    料之經過及其後交還告訴人之情節大致相符，顯見被告應係
    徵詢告訴人公司之總經理童永輝同意後，始登上前開起重機
    之控制室，而控制室並未上鎖，被告基於調查上開公安意外
    之發生原因，進入該控制室並取走告訴人所有之起重機相關
    電腦報表資料欲呈交法官，難謂有何不法之處。又告訴代理
    人童文輝雖陳稱起重機之控制室內電腦係放置在櫃子內，而
    櫃子業經上鎖，被告未經同意取用一旁之鑰匙開啟櫃子並操
    作電腦刪改電腦內容並列印前揭報表資料等情，與被告所辯
    渠係見前述電腦報表資料已列印出來並放置印表機上一節，
    均有不符，然審究告訴代理人之指訴，並無積極證據以實渠
    說，縱其提供前揭控制室之現場照片為佐證，然此並無從證
    明案發當時控制室之電腦櫃子究係上鎖與否？而電腦報表資
    料又係何人所列印？依罪疑唯輕，自不得憑此遽論被告有何
    刑責。況被告嗣後隨即將上開電腦資料透過證人程學文交還
    告訴人，且建議將資料交給法官，以查明上開意外事故之發
    生原因，即對該電腦資料並無為自己不法所有之意圖甚明，
    自與竊盜罪之主觀構成要件有悖。
  2.再據告訴代理人童永輝亦自承：上開電腦、列表機運作向來
    正常，94年9 月22日連海裝卸公司之維修人員把印表機電源
    關掉；前揭電腦報表資料中有一段9 月1 日至9 月5 日是空
    白，有可能是電腦當機或人為因素，伊不知道資料有無被改
    過等語。足認前揭電腦於94年9 月3 日之意外事故發生後，
    而在被告於同年10月17日取走前述電腦資料前，告訴人公司
    亦曾有所屬人員接觸前開電腦，且告訴人亦無法提出積極證
    據證明上開電腦報表資料之空白部分究係人為或其他因素所
    為，輔以前揭歸還告訴人之電腦報表資料，均係連續無中斷
    ，此亦為告訴代理人當庭所不否認，自難僅從被告取走上開
    電腦列印資料而遽認被告有擅自操作電腦及刪改資料一節。
    再者，被告如有不法犯意而刪改上開資料，觀諸常情，應不
    致列印內載有刪改事證之電腦資料，再轉請他人交付法院或
    資料所有人，而自陷刑事責任之風險，稽此，益徵被告應無
    涉及上開操作他人電腦及刪改資料等情。綜上以觀，被告取
    得上述電腦報表資料係為呈交法院作為認定公安意外原因之
    證物，主觀上尚乏不法所有之意圖，況參以系爭資料並無何
    財產價值，衡諸常理，被告實無竊取並占為己有之動機，應
    認被告所為與刑法竊盜罪之主觀構成要件核有不符。
  3.告訴意旨另謂：被告使用電腦進而刪改電腦等情事，涉有刑
    法妨害電腦使用罪嫌云云。然查：證人童永輝證稱：起重機
    操作及電腦只有工程師黃啟清較清楚等語。再經本署傳訊證
    人即連海公司保養廠廠長黃啟清證稱：起重機電腦及印表機
    隨時都在開機狀態，起重機有異常時看電腦螢幕就知道，有
    狀況均會顯示在螢幕上，印表機亦會自動列印報表。事故發
    生後起重機主要起重電力處於停電狀況，供應電腦、電燈、
    電梯的輔助電力在事故發生有關掉，但過幾天就打開，供應
    電腦用電之輔助電力如果切斷時，電腦內存放之起重機操作
    資料不一定存在，如果電腦發生當機情形也會找不到資料，
    亦曾發生想從電腦中讀取資料卻找不到的情形等語。則告訴
    意旨所稱之46頁電腦報表應係由起重機電腦自動列印，被告
    所取得者應僅為紙本，且無須開啟電腦讀取資料。再證人黃
    啟清既證稱：事故發生後曾關閉供應電腦之輔助電源、電腦
    如果當機就可能發生找不到資料之情形等語，則更難僅憑被
    告於勘驗當日出入起重機操作室，遽論其有刪改電磁記錄之
    妨害電腦使用罪嫌。
  (三)臺灣高等法院高雄分院檢察署檢察長維持原偵查檢察官上開
    之認定，並以：
  1.本案被告業於94年10月18日離境，此有內政部警政署入出境
    管理局入出國日期證明書1 紙在卷可考，被告於卷附被告所
    出具之答辯說明中雖不否認於上揭時地取走前述電腦資料一
    情，但否認有竊盜犯行，辯稱：其爬登至上開起重機頂部之
    前，曾徵詢在場之人是否願陪其同往，但無人願與其至上開
    起重機頂部，而其至起重機頂部後，發現起重機電力控制室
    的門是開著，且電腦印表機上原即有列印資料，為保全證璩
    ，始取走該列印資料欲呈遞當日一同前往勘驗之法官，惟其
    爬下起重機後，法官已離去，故於隔日才轉請程學文律師呈
    遞法官，後來程學文律師係交還給連海裝卸公司，其並無開
    啟或關閉前揭起重機上之任何開關，亦未操作電腦及使用鑰
    匙等語（95年度偵續字第297 號第73頁至第77 頁 ，按該說
    明書係由證人程學文取得呈交）。
  2.證人童永輝（即連海裝卸公司總經理）結證稱：「當天是我
    、法官、被告及程律師等人到現場，被告跟我們表示要上去
    看看控制室的外面，我想沒什麼問題就讓被告上去看；被告
    有無複製電磁資料我不清楚，但他擅自操作電腦列印1 份電
    磁資料帶走，總計46頁，後來他有返還我們的是46 頁 電腦
    資料」等語。另參以證人程學文於本署偵訊時結稱：「童永
    輝有向法官表示事發時因斷電因素，所以電腦紀錄沒有留存
    ；勘驗時連海裝卸公司有同意被告上第105 號起重機去查看
    ；被告翌日跟我表示他手上有一些起重機的電腦報表資料是
    在前開起重機控制室內的印表機上找到的，被告並表示對方
    公司說謊，事實上應該是有這份電腦資料，可以提供給法官
    作為本件事故發生原因之」參考等語，核與被告上開所辯取
    走前述電腦資料之經過及其後交還告訴人之情節大致相符，
    顯見被告應係徵詢聲請人公司之總經理童永輝同意後，始登
    上前開起重機之控制室，而控制室並未上鎖，被告基於調查
    上開公安意外之發生原因，進入該控制室並取走聲請人所有
    之起重機相關電腦報表資料欲呈交法官，尚無據為己有之不
    法意圖。又聲請人代理人童永輝雖陳稱起重機之控制室內電
    腦係放置在櫃子內，而櫃子業經上鎖，被告未經同意取用一
    旁之鑰匙開啟櫃子並操作電腦刪改電腦內容並列印前揭報表
    資料等情，不但與被告所辯渠係見前述電腦報表資料已列印
    出來並放置印表機上一節不符，且其於本署偵查時就電腦櫃
    是否上鎖之證述亦與證人黃啟清之證述大相逕庭，縱其提供
    前揭控制室之現場照片為佐證，然此並無從證明案發當時控
    制室之電腦櫃子究係上鎖與否？何況卷附現場照片並未顯示
    有任何電腦鍵盤或其他輸入工具可供竄改資料之用？則電腦
    報表資料又係何人所列印？聲請人既未提出任何沾有被告指
    紋之器具或足以判定被告在場竄改電腦資料之監控錄影帶資
    為認定之依據，其指訴已難遽信。況被告嗣後隨即將上開電
    腦資料提交證人程學文轉交還聲請人，且建議將資料交給法
    官，以查明上開意外事故之發生原因，尤足見被告對該電腦
    資料並無據為己有之不法意圖。
  3.再據聲請代理人童永輝亦自承：上開電腦、列表機運作向來
    正常，94年9 月22日連海裝卸公司之維修人員把印表機電源
    關掉；前揭電腦報表資料中有一段9 月1 日至9 月5 日是空
    白，有可能是電腦當機或人為因素，伊不知道資料有無被改
    過等語，顯見電腦於94年9 月3 日之意外事故發生後，而在
    被告於同年10月17日取走前述電腦資料前，聲請人亦曾有所
    屬人員接觸前開電腦，且聲請人亦無法提出積極證據證明上
    開電腦報表資料之空白部分究係人為或其他因素所為，且前
    揭歸還聲請人之電腦報表資料紙張，均係連續無中斷等情，
    亦經聲請代理人當庭所不否認，且經本署當庭勘驗屬實。又
    被告並非童稚愚騃，如有非法竄改上開資料之故意，儘可於
    竄改之後一走了，衡情酌理，當不致列印內載有刪改事證之
    電腦資料，再轉請他人交付法院或資料所有人，自貽犯罪跡
    證而遭追訴罪責之風險。
  (四)上開不起訴處分及駁回再議理由暨事證，業經本院調閱前開
    卷核閱屬實。聲請人雖以上開理由聲請交付審判，惟查：
  1.證人童永輝對被告曾徵得其同意自行攀爬至起重機頂端察看
    一節，先後於偵查中到庭證稱：當時法官勘驗完畢，被告表
    示要看一下車機外表狀況，經我同意後，被告就一個人上去
    了等語（見94年度偵字第27347 號卷第5 頁）；當天是我、
    法官、被告及程律師等人到現場，被告跟我們表示要上去看
    看控制室的外面，我想沒什麼問題就讓被告上去看看等語（
    見95年度偵續字第207 號卷第23頁），核與證人程學文證稱
    ：勘驗時連海裝卸公司有同意被告上第105 號起重機去查看
    等語（見上開偵續卷第15頁）大致相符，顯見證人童永輝於
    被告表示欲至起重機頂端察看時，僅表明同意之意，未明確
    向其告知不可進入起重機控制室。而觀之卷附起重機外觀相
    片，該起重機控制室位於起重機頂端平台位置，被告至起重
    機頂端察看時，必會經過該控制室，參以該時控制室並未上
    鎖等情，據證人童永輝證述在卷甚明（見上開偵續卷第24頁
    ）。則本件被告既在徵得證人童永輝同意下，始至起重機頂
    端察看，抵達時見控制室並未上鎖，且未有人特別告知不可
    進入該控制室，認該控制室亦在證人童永輝同意進入察看之
    範圍內，因而進入該控制室，尚屬合理推論，是就被告主觀
    而言，難認其有何無故侵入他人建築物之故意可言。
  2.按竊盜罪之成立，以行為人主觀上有不法所有之意圖為必要
    ；所謂不法所有，係指非法取得他人之物，據為自己或第三
    人所有而言。查被告辯稱其拿取聲請人公司所有之列印資料
    ，目的係為保全證據，將之交與當日一同前往勘驗之法官，
    惟因爬下起重機後，法官已離去，故於隔日才轉請程學文律
    師呈遞法官等語，核與證人程學文證稱：童永輝有向法官表
    示事發時因斷電因素，所以電腦紀錄沒有留存；勘驗時連海
    裝卸公司有同意被告上第105 號起重機去查看；被告翌日跟
    我表示他手上有一些起重機的電腦報表資料是在前開起重機
    控制室內的印表機上找到的，被告並表示對方公司說謊，事
    實上應該是有這份電腦資料，可以提供給法官作為本件事故
    發生原因參考等語相符（見94年度偵字第27347 號卷第6 頁
    ），被告既於取得上開電腦報表資料後，將之交與程學文要
    求轉交法官作為辦案參考，足認其所辯係為保全證據交與法
    官，始拿取電腦資料等語應屬可信，則其不告自取之手段縱
    非適當，惟仍難謂其主觀上有將該電腦資料據為自己或第三
    人不法所有之意圖。至被告未在取得電腦資料當下，而係在
    翌日欲離境時，始將上開電腦資料交與程學文轉交法官參考
    等情，雖經聲請人質疑此足認其有不法所有意圖，惟因被告
    就此辯稱：因其自起重機頂端返回地面時，見到場勘驗之法
    官已先行離去，其在當下不知如何處理之情形下，決定先將
    報表帶回飯店研讀，再於翌日交與程學文轉交法官等語，核
    與證人童永輝、程學文證稱：法官在被告至起重機頂端期間
    已先行離去等語相符，顯見被告前開所辯並非無據，另佐以
    本件亦查無被告持有上開電腦資料期間，曾對之備份或交與
    他人使用，而足認有不法所有意圖之證據，是在罪疑為輕之
    原則下，難憑被告未將該電腦資料即時交與程學文，即認騎
    主觀有何不法意圖而該當於竊盜之構成要件。
  3.另聲請人認上開電腦資料係被告自行開啟電腦列印，且其有
    自行刪改電腦記錄一節，已據原不起訴處分書及駁回再議書
    引述證人黃啟清、童永輝證詞及參酌相關物證，認上開電腦
    資料應係起重機電腦自行列印，至有部分資料欠缺，可能係
    電腦當機或聲請人所屬人員曾接觸該電腦後所致，此部分所
    認，無任何違背證據法則之處，且因被告始終堅稱係取走電
    腦已經列出之資料，未有何刪改電腦紀錄之情，縱傳喚被告
    到庭訊問，相信答案亦不致有異，聲起人要求傳喚被告到庭
    一節，本院審酌此證據縱經調查結果，尚不足以動搖原事實
    之認定及處分之決定者，仍不能率予交付審判。
  4.綜上所述，聲請人雖以前揭情詞認被告等確有涉犯無故侵入
    他人建築物、竊盜、妨害電腦使用罪等罪嫌而聲請交付審判
    ，惟前開不起訴處分及駁回再議理由暨事證，業經本院調閱
    前開卷證核閱屬實，而聲請人上開聲請交付審判之理由，均
    經檢察官於前開不起訴處分書及駁回再議處分書內詳細論列
    說明，而認被告係經聲請人員工同意進入控制室，且其主觀
    並無不法所有之意圖及妨害電腦使用之不法行為，核與全偵
    查卷內現有之卷證資料，並無不合，而卷內復查無其他積極
    證據可資證明被告等主觀上有何竊盜之犯意及妨害電腦使用
    之犯行，臺灣高雄地方法院檢察署檢察官及臺灣高等法院高
    雄分院檢察署檢察長分別予以不起訴處分及駁回再議之聲請
    ，均洵無不當，亦無違背經驗法則、論理法則或其他證據法
    則。聲請人交付審判意旨猶執陳詞，指摘原不起訴及駁回再
    議聲請理由不當，且所執陳之事項亦不足為推翻原不起訴處
    分書及駁回再議之理由，揆諸首揭說明，本件交付審判之聲
    請為無理由，依法應予駁回。
六、依刑事訴訟法第258條之3 第2 項前段，裁定如主文。
中    華    民    國    98    年    2     月    4     日
                  刑事第十四庭  審判長法  官  黃宗揚
                                      法  官  洪培睿
                                      法  官  陳芸珮
以上正本證明與原本無異
如不服本裁定應於送達後5日內向本院提出抗告狀。
中    華    民    國    98    年    2     月    4     日
                                書記官  唐佳安


司法院資訊處製作；財團法人民間司法改革基金會備份。
